最  高  行  政  法  院  判  決
109年度上字第1030號
上  訴  人  陳俊村                                   
訴訟代理人  劉宏邈  律師
複 代理 人  謝憲德  律師
被 上訴 人  臺北市政府                           
代  表  人  柯文哲              
訴訟代理人  林光彥  律師
            楊蕙謙  律師
上列當事人間巷道爭議事件，上訴人對於中華民國109年8月6日
臺北高等行政法院108年度訴字第301號判決，提起上訴，本院判
決如下：
　　主  文
原判決廢棄，發回臺北高等行政法院。
　　理  由
一、臺北市○○區(下稱○○區)○○路(下稱○○路)0段000巷（下稱000
    巷道）係連接○○社區、○○社區、○○社區與計畫道路○○路0段
    之聯外道路，該巷道部分土地坐落於上訴人與訴外人林玉霜
    、林凱若、林忠一、林忠志等人共有之○○區○○段(下稱○○段)
    0小段000-0地號土地（下稱000-0地號土地，上訴人應有部
    分為百分之89）及同段000地號土地（下稱000地號土地）上
    ，其中坐落於000-0地號土地上之面積為279.27平方公尺（
    下稱系爭000-0地號土地，範圍詳如原處分卷第89頁複丈成
    果圖所示）。又○○區○○里里民1,427人前於民國102年9月16
    日以既成道路認定申請書向被上訴人申請認定000巷道為既
    成道路，經臺北市私有土地供巷道使用公用地役關係認定小
    組（嗣更名為臺北市公私有土地供巷道使用公用地役關係暨
    公共安全認定小組，下稱認定小組）於102年12月5日召開第
    2次專案會議認定000巷道具公用地役關係，並以102年12月1
    8日府授工新字第10271277600號函，將上開會議紀錄函送專
    案小組出席委員及列席提案單位。嗣臺北市政府都市發展局
    （下稱都發局）乃依據上開會議結論，以103年1月7日北市
    都建字第10285873500號函復○○區○○里辦公處（下稱○○里辦
    公處），並副知上訴人。上訴人不服，循序提起行政訴訟，
    迭經臺北高等行政法院（下稱原審）104年度訴更一字第56
    號判決以違反明確性原則及未踐行給予上訴人陳述意見程序
    為由，撤銷被上訴人關於認定000巷道坐落於系爭000-0地號
    土地部分具有公用地役關係之處分及訴願決定。其後，臺北
    市建築管理工程處（下稱建管處）以107年3月15日北市都建
    施字第10747141300號函請上訴人陳述意見，臺北市政府工
    務局新建工程處復以107年5月9日北市工新維字第107339493
    00號開會通知單通知都發局等相關單位，於107年5月16日召
    開認定小組幹事會議並現場會勘，建管處另以107年5月11日
    北市都建施字第10748749300號函通知土地所有權人出席上
    開幹事會議陳述意見，認定小組復於107年6月26日召開第15
    次委員大會，決議認定000巷道具公用地役關係。案經被上
    訴人據以107年8月16日府授都建字第1076107114號函（下稱
    原處分）通知上訴人。上訴人不服，循序提起行政訴訟，聲
    明：「撤銷訴願決定及原處分」經原審108年度訴字第301號
    判決（下稱原判決）駁回，上訴人遂提起上訴(上訴人另請
    求確認系爭000-0地號土地不具公用地役關係部分，另經原
    審裁定駁回確定）。
二、上訴人起訴主張及被上訴人在原審答辯，均引用原判決所載
    。
三、原審斟酌全辯論意旨及調查證據之結果，以：
  ㈠系爭000-0地號土地並非私設通路：起造人林耀燦、蔡玉珠在
    臺北市○○段（下稱○○段）0000-0、0000-00、0000-00、0000
    地號土地設置私設通路，並取得70年使字第103號雜項使用
    執照。嗣起造人忠一建設股份有限公司（下稱忠一公司）以
    該私設通路連接計畫道路即○○路0段，並取得72年使字第113
    1號使用執照。忠一公司原先規劃之私設通路並非坐落於系
    爭000-0地號土地，而係坐落於000地號土地(後端為同段000
    -0地號土地)，且於72年6月6日方編訂為○○路0段000巷。前
    揭私設通路似非日後方偏移系爭000-0地號土地，且該坐落
    於系爭000-0地號土地之巷道部分並非忠一公司原本為使基
    地內建築物之主要出入口或共同出入口至建築線間之通路所
    設置，自難認屬依建築法規而設置之私設通路。上訴人主張
    000巷道為忠一公司設置之私設道路，即非可採。 
  ㈡坐落於系爭000-0地號土地部分之巷道業已符合司法院釋字第
    400號解釋（下稱釋字第400號解釋）理由書所示之3個積極
    要件：○○社區係北、東、南3面均無道路通行之封閉型社區
    ，而000巷道係○○社區連接計畫道路○○路0段之重要聯外道路
    ，占地甚廣、戶數多達555戶，且社區內有幼稚園、便利商
    店、咖啡廳、廟宇、公司行號等，不僅供○○社區居民通行使
    用，亦有社區外不特定公眾會自○○路0段經由000巷道進入○○
    社區，確有供不特定公眾通行之必要。000巷道並無設置柵
    欄或管制進出之措施，亦未標示僅限特定人士始得進入，○○
    社區雖有設置拱門，早期並有設置警衛室，惟並未管制人員
    進出，000巷道確供不特定之公眾所通行。系爭000-0地號土
    地占000巷道極大比例，倘若排除系爭000-0地號土地，將導
    致000巷道根本無法通行，而僅能利用○○區○○路0段000巷及0
    00巷（下分別稱000巷道、000巷道）進出○○路0段。惟居住
    於○○區○○里而參與連署申請認定系爭000-0地號土地巷道為
    既成道路之人已達1,427人，且依○○社區之使用執照，亦可
    見○○社區多達555戶，繞路由000、000巷道進出○○路0段，不
    僅曲折迂迴且客觀上顯然不便，再加上進出之人口眾多，將
    徒增社區內發生交通事故之風險。又000巷道、000巷道為鄰
    近建物興建時所併同開闢之私設通路，且建築基地內建築物
    之戶數分別為420戶、508戶、340戶，倘再加計○○社區戶數5
    55戶，共計1,823戶，規模非小。且000巷道、000巷道寬度
    不及000巷道，倘000巷道無法通行，實難承載居住於該封閉
    社區之眾多人口，以及進入社區之外來訪客，且○○社區、○○
    社區及○○社區內道路，存有高低坡度落差，越往社區內部越
    高、坡度越陡，倘於社區內繞路而行，勢必容易造成交通堵
    塞，徒增用路人發生交通意外之風險。是000巷道、000巷道
    顯非替代000巷道之合適道路，000巷道確為不特定公眾通行
    所必要。000-0地號土地於73年重測前，原為○○段0000-00地
    號，當時所有權人為林耀燦及忠一公司。縱然000巷道係於
    設置後慢慢偏移至系爭土地，但揆諸000巷道72年8月4日之
    航測影像，可知○○社區之拱門於當時即已存在，顯見當時路
    型應與現今000巷道之路型大致相同。再參酌○○社區管理委
    員會109年5月8日函說明，益證000巷道在○○社區興建完成後
    即有部分占用系爭000-0地號土地。準此，當時系爭000-0地
    號土地所有權人於000巷道通行之初，既未加以阻止，且迄
    上訴人100年11月29日取得該土地所有權前，均未異議，迄
    今已逾20年。足證000巷道於公眾通行之初，土地所有權人
    並無阻止，且經歷之年代久遠而未曾中斷。
  ㈢原處分認定000巷道符合公用地役關係，尚符合「適當性原則
    」之要求。000巷道之75年航測影像與地籍圖套繪圖，可知
    忠一公司原規劃之私設通路坐落之土地除000地號土地外，
    尚包括後端之同段000-0地號土地，而000-0地號土地為私人
    所有。被上訴人縱使開闢000地號土地，亦無法與000巷道相
    互貫通，無從取代既有000巷道之功能，足認本件確有認定0
    00巷道具公用地役關係之必要，且未違反比例原則。上訴人
    並未提出被上訴人有作成任何公權力行為，足供上訴人信賴
    其買受之系爭000-0地號土地並無存在公用地役關係之任何
    證據，土地使用分區僅係規範土地使用之限制，並不當然排
    除該土地具有公用地役關係而必須供公眾通行之性質等語，
    判決駁回上訴人在原審之訴。
四、本院判斷：
  ㈠公用地役關係乃私有土地而具有公共用物性質之法律關係，
    與民法上地役權之概念有間，久為我國法制所承認。既成道
    路成立公用地役關係，首須為不特定之公眾通行所必要，而
    非僅為通行之便利或省時；其次，於公眾通行之初，土地所
    有權人並無阻止之情事；其三，須經歷之年代久遠而未曾中
    斷，所謂年代久遠雖不必限定其期間，但仍應以時日長久，
    一般人無復記憶其確實之起始，僅能知其梗概（例如始於日
    據時期、八七水災等）為必要。至於依建築法規及民法等之
    規定，提供土地作為公眾通行之道路，與因時效而形成之既
    成道路不同，非此所指之公用地役關係，釋字第400號解釋
    意旨闡釋甚詳。是以，私有土地供他人通行之法律關係，有
    屬因合致釋字第400號解釋所指之要件而成立公用地役關係
    者，亦有因建築法規及民法等規定而提供通行者，法律關係
    各有所別。
　㈡行政訴訟法第189條規定，行政法院為裁判時，除別有規定外
    ，應斟酌全辯論意旨及調查證據之結果，依論理法則及經驗
    法則判斷事實之真偽；依此判斷而得心證之理由，應記明於
    判決。基於行政訴訟之職權調查原則（行政訴訟法第125條
    第1項及第133條），法院必須充分調查為裁判基礎之事證以
    形成心證，在對全辯論意旨及調查證據之結果為評價時，應
    遵守訴訟資料之完整性及正確掌握。法院既負有審酌與待證
    事實有關之訴訟資料之義務，如未審酌，亦未說明理由，即
    有不適用應依職權調查規定，及判決不備理由之違背法令。
    　　　
　㈢經查，000-0地號土地於73年重測前原地號為○○段0000-00地
    號，當時所有權人為忠一公司及訴外人林耀燦。嗣訴外人林
    耀燦、蔡玉珠，以○○段0000-0、0000-00、0000-00、0000地
    號等土地為建築基地並劃有私設通路，取得70年使字第103
    號雜項使用執照（建造執照號碼為69年雜字第101號）；繼
    由起造人忠一公司以該建築基地，並以現行坐落000地號之
    土地（後端則為同段0000-0地號等土地）作為該基地連接計
    畫道路○○路0段之私設通路，取得72年使字第1131號使用執
    照。上開私設通路路型原與使用執照顯示之竣工圖相同，並
    未偏移至72年間始編定之000巷。惟據被上訴人102年7月9日
    府民治字第10231258100號函及○○里辦公處101年10月8日北
    市文家字第101000024號函內容，略以依70年7月30日之空拍
    圖，000巷道路口已位於系爭000-0地號土地上，係當時建商
    為其建案開闢對外通往○○路0段之聯外道路，而供○○社區住
    戶對外通行，該通行路線及設置於出入口之拱門未曾改變，
    可以確認忠一公司依建築法規設置之私設通路係坐落於000
    地號土地，而非坐落於系爭000-0地號土地之000巷道。又○○
    社區建築基地原始地號為興福段0000-0、0000-00、0000地
    號等3筆土地，其中最大筆之○○段0000地號，於71年4月2日
    分割新增同地段0000-0至0000-00等9筆土地，再於73年8月3
    日因實施地籍圖重測，而成現今○○段0小段000地號。上述分
    割新增○○段0000-00、0000-00地號2筆土地，於73年8月10日
    因實施地籍圖重測，同日辦理合併及重測後更名登記為○○段
    0小段000地號1筆土地。後因改制前法務部行政執行署臺北
    行政執行處(下稱臺北行政執行處)對忠一公司名下多筆土地
    執行查封拍賣，於93年11月間將○○段0小段000地號土地，逕
    為分割000地號及000-0地號。上述○○段0小段000、000-0地
    號土地之前身均屬○○社區建築基地之一部，2筆土地均在○○
    社區下方即○○路0段000巷道入口位置，一部分開闢作為000
    巷道路使用，另一部則作為牌樓、管理員室、加壓水箱等公
    共設施使用，並在前述忠一公司取得之72年使字第1131號使
    用執照之建築圖上註記「保留地：自願保留合併使用，將來
    合併不成，收回當空地使用」；上訴人則係於100年11月29
    日自臺北行政執行處拍賣取得000-0地號土地應有部分百分
    之89等情，為原判決確定之事實。是以，上述忠一公司72年
    使字第1131號使用執照依建築法規所規劃連接○○路0段之私
    設通路，既位在另地之000地號（後端則為同段0000-0地號
    ）等土地，而非現今坐落於系爭000-0地號土地之000巷道，
    亦即現今坐落於系爭000-0地號土地之000巷道方為忠一公司
    為其建案實際開闢通往○○路0段而供○○社區住戶對外通行之
    聯外道路；復對照原審卷附前述林耀燦、蔡玉珠取得之70年
    使字第103號雜項使用執照及忠一公司取得之72年使字第113
    1號使用執照記載及其建築圖，顯示各該使用執照之建造執
    照分別為69年雜字第101號(施作擋土牆、排水溝、挖填土及
    道路)，及70年建字第735號(住宅及山限區)；另依原審卷附
    當時未分割前之○○段0000地號土地登記簿謄本，其地目原為
    「林」，嗣於72年3月10日變更地目為「建」；而現今系爭0
    00-0地號土地似係為上開使用執照建築基地範圍內之用地。
    則忠一公司得以使用包括系爭000-0地號在內之土地闢建作
    為○○社區實際對外通路即000巷道之權源為何?有無取得土地
    所有權人同意？如已取得當時土地所有權人同意，其同意內
    容為何?又前述忠一公司取得之72年使字第1131號使用執照
    之建築圖上註記「保留地：自願保留合併使用，將來合併不
    成，收回當空地使用」之真意及當時依據之建築法規為何?
    當時建築法規有關建築許可之私設通路規定是否與原判決適
    用之建築法規相同？凡此攸關該巷道之法律性質究係因建築
    法規及民法等規定而提供，及其提供之初有無供不特定人使
    用通行之意?抑或系爭000-0地號土地係因不特定公眾通行形
    成之事實狀態而使000巷道合致釋字第400號所稱公用地役關
    係之要件?原審就此並未依職權調閱上述使用執照及與之有
    關之建造執照及建築圖說等案卷或證據資料詳予調查辨明，
    已有未依職權調查事實關係及證據之不適用行政訴訟法第12
    5條第1項及第133條規定及判決不備理由之違背法令情事。
    又原判決既謂系爭000-0地號土地於73年重測前原地號為○○
    段0000-00地號(71年4月2日自同段0000地號分割而來)，當
    時土地所有權人為忠一公司，而現今坐落000巷道之系爭000
    -0地號土地方為忠一公司當時實際闢建供○○社區建案住戶對
    外通行之道路，如此，則原判決似認為該000巷道之性質為
    當時忠一公司有意提供土地加以闢建，並於闢建完成後即供
    ○○社區住戶通行，則其復謂000巷道係因公眾通行之初，土
    地所有人未異議，迄今逾20年未曾中斷等事實，方使之成為
    具公用地役關係之道路，判決理由亦有矛盾。是以系爭000-
    0地號土地與前述○○社區建築基地之關係及供闢建為000巷道
    之權源等事實既均不明，原判決遽認系爭000-0地號土地係
    因不特定公眾長期通行之事實因而合致釋字第400號解釋所
    稱之公用地役關係，即屬率斷。
  ㈣綜上所述，原判決有如上所述違背法令之情事，上訴意旨求
    予廢棄，為有理由，惟因此部分事證有待原審再予調查審認
    之必要，本院尚無從自為判決，爰將原判決廢棄，發回原審
    更為適法之裁判。另因上訴人主張被上訴人應徵收○○社區建
    案申請時原規劃之私設通路供不特定公眾通行，故本件如因
    判決之結果將影響該原定私設通路土地所有權人之權利或法
    律上利益，原審宜注意命該私設通路土地所有權人參加訴訟
    ，併此敘明。
五、據上論結，本件上訴為有理由。依行政訴訟法第256條第1項
    、第260條第1項，判決如主文。　　
中　　華　　民　　國　　111 　年　　9 　　月　　15　　日
                    最高行政法院第四庭
                        審判長法官  陳　國　成　
                              法官　王　碧　芳
                              法官　蔡　紹　良
                              法官　蔡　如　琪
                              法官　簡　慧　娟

以  上  正  本  證  明  與  原  本  無  異
中　　華　　民　　國　　111 　年　　9 　　月　　15　　日
　　　　　　　　　　　　　　　書記官　蕭　君　卉